【裁判字號】    97,上易,313
【裁判日期】    970402
【裁判案由】    妨害公務
【裁判全文】
臺灣高等法院臺中分院刑事判決         97年度上易字第313號
上  訴  人  臺灣臺中地方法院檢察署檢察官
被      告  乙○○
上列上訴人因被告妨害公務案件，不服臺灣臺中地方法院96年度
易字第4625號中華民國96年12月13日第一審判決（起訴案號：臺
灣臺中地方法院檢察署96年度偵字第10201號)，提起上訴，本院
判決如下：
    主    文
上訴駁回。
    理    由
一、本案經本院審理結果，認第一審諭知被告乙○○無罪之判決
    ，並無不當，應予維持，並引用第一審判決書記載之證據及
    理由（如附件）。
二、檢察官上訴意旨略以：被告所言「怎麼沒辦法問，檢察官叫
    不要講話就不要講話，什麼叫沒辦法問」之言詞，固係針對
    檢察官表示沒辦法問案部分之具體事實，所為之指摘及個人
    意見，可認係對於該法庭活動之具體事項為評論，然被告所
    言「什麼檢察官啊？」之言詞，卻是與上開具體指摘事件毫
    無語意關連之抽象謾罵，且該言詞足認係以使人難堪為目的
    之語，其意義已明顯表示不屑、輕蔑，足以對於個人在社會
    上所保持之人格及地位，達貶損其評價之程度，是被告所為
    依據社會通念，顯屬侮辱之言語，自係對於依法執行職務之
    公務員當場加以侮辱無訛。原審認事用法違誤且違背論理法
    則，應予以撤銷，更為適當之判決。
三、經查：言論自由為人民之基本權利，憲法第11條有明文保障
    ，國家應給予最大限度之維護，俾其實現自我、溝通意見、
    追求真理及監督各種政治或社會活動之功能得以發揮。「言
    論」在學理上可分為「事實陳述」及「意見表達」二者，「
    事實陳述」始有真實與否之問題，「意見表達」或對於事物
    之「評論」，因屬個人主觀評價之表現，即無所謂真實與否
    可言。又是否構成妨害名譽罪責，在「事實陳述」方面，行
    為人就所指涉事項，至少應有相當理由確信其為真實，即主
    觀上應有確信「所指摘或傳述之事為真實」之認識，倘行為
    人主觀上無對其「所指摘或傳述之事為不實」之認識，即不
    構成妨害名譽罪責。惟若無相當理由確信為真實，僅憑一己
    之見逕予杜撰、揣測、誇大，甚或以情緒化之謾罵字眼，在
    公共場合為不實之陳述，達於誹謗他人名譽之程度，即非不
    得按相關妨害名譽罪責相繩。此與美國於憲法上所發展出的
    「實質惡意原則（或稱真正惡意原則，actual malice)」，
    大致相當。而所謂「真正惡意原則」係指發表言論者於發表
    言論時明知所言非真實，或因過於輕率疏忽而未探究所言是
    否為真實，則此種不實內容之言論即須受法律制裁。準此，
    是否構成妨害名譽之罪責，首須探究者即為行為人主觀上究
    有無相當理由確信其所指摘或傳述之事為真實之損害他人名
    譽之故意。另在「意見陳述」方面，則應依「合理評論原則
    」為斷，亦即就可受公評之事項，縱批評內容用詞遣字尖酸
    刻薄，足令被批評者感到不快或影響其名譽，亦應認受憲法
    之保障，不能以誹謗罪相繩，蓋維護言論自由俾以促進政治
    民主及社會健全發展，與個人或公務員名譽可能遭受之損失
    兩相權衡，顯有較高之價值。易言之，憲法對於「事實陳述
    」之言論，係透過「實質惡意原則」予以保障，對於「意見
    表達」之言論，則透過「合理評論原則」，亦即「以善意發
    表言論，對於可受公評之事為適當評論」之阻卻違法事由，
    賦與絕對保障。所謂「可受公評之事」，係指與公眾利益有
    密切關係之公共事務而言；「善意」之認定，倘涉及之對象
    係公眾人物或公務員，因其可接近或利用相關之資源，為所
    作所為進行辯護，是就公共事務之辯論，實處於較為有利之
    地位，則人民對公眾人物或公務員所為有關公共事務之批評
    ，自應嚴格認定其是否確非出於善意。故行為人所就可受公
    評之事發表意見，縱嫌聳動或誇張，除能證明係以損害他人
    名譽為唯一之目的外，應推定表意人係出於善意，以避免人
    民因恐有侵害名譽之虞，無法暢所欲言，難收發揮監督公務
    員或公眾人物之效。本件被告就檢察官之法庭指揮，表示「
    什麼檢察官沒辦法問，檢察官叫不要講話就不要講話，什麼
    叫沒辦法問，什麼檢察官啊？」，乃屬就可受公評之事項為
    意見之表達，包含對檢察官之法庭指揮方式，有所評價，並
    非單以損害檢察官名譽為唯一之目的，姑不論該言論是否已
    達損害檢察官名譽之程度，亦符合前述「合理評論原則」以
    阻卻違法，自難論處被告侮辱公務員之罪責。是檢察官上訴
    意旨指摘原判決不當，為無理由，應予駁回。
四、據上論斷，應依刑事訴訟法第373條、第368條，判決如主文
    。
本案經檢察官甲○○到庭執行職務。
中    華    民    國    97    年    4     月    2     日
            刑事第六庭    審判長法  官  李  文  雄
                                法  官  林  靜  芬
                                法  官  張  恩  賜
上列正本證明與原本無異。
不得上訴。
                                書記官  陳  如  慧
中    華    民    國    97    年    4     月    2     日


司法院資訊處製作；財團法人民間司法改革基金會備份。
